臺灣嘉義地方法院民事判決　　　　　　　 93年度訴字第774號
原　　　告　丁○○
訴訟代理人　林芳榮律師
複代理人　　楊漢東律師
複代理人　　吳秋永律師
被　　　告　己○○
訴訟代理人　癸○○
被　　　告　庚○○
　　　　　　　　　　　　一九號.
兼訴訟代理　辛○○
人
被　　　告　丙○○
　　　　　　　　　　　　二弄九.
兼訴訟代理　乙○○
人
被　　　告　壬○○
　　　　　　　　　　　　七巷十.
　　　　　　戊○○
　　　　　　　　　　　　０巷三.
兼上列二人共
同訴訟代理　甲○○
人　　　　　　　　　　巷二三一.
上列當事人間請求分割共有物事件，本院於中華民國九十四年二
月十七日言詞辯論終結，判決如左：
    主      文
兩造共有坐落嘉義縣六腳鄉○○段六一七地號，旱，面積一五一
七．四三平方公尺、同段六一九地號，旱，面積八八四．四五平
方公尺、同段六二二地號，旱，面積三二六．七九平方公尺土地
，應合併分割如附圖方案二所示，Ａ部分面積七二七．六六平方
公尺，分歸被告辛○○、庚○○共同取得，並按原應有部分比例
保持共有；Ｂ１、Ｂ２部分面積共九○九．五五平方公尺，分歸
原告取得；Ｃ１、Ｃ２部分面積共九○九．五六平方公尺，分歸
被告甲○○、乙○○、丙○○、壬○○、戊○○共同取得，並按
原應有部分比例保持共有；Ｄ１、Ｄ２部分面積共一八一．九平
方公尺，分歸被告己○○取得。
訴訟費用由兩造按如附表所示「原應有部分」比例負擔。
    事實及理由
壹、原告起訴主張：
（一）坐落嘉義縣六腳鄉○○段六一七地號，旱，面積一五一七
      ．四三平方公尺、同段六一九地號，旱，面積八八四．四
      五平方公尺、同段六二二地號，旱，面積三二六．七九平
      方公尺三筆土地（下稱系爭土地）為兩造所共有，應有部
      分如附表所示。按系爭土地並無法令規定或契約約定不能
      分割之情形，基於土地經濟有效利用，實有分割之必要，
      因兩造無法協議分割，又系爭三筆土地共有人相同，持分
      面積亦相同，合併分割對共有人均為有利，土地不必因細
      分，而產生無法合併利用土地，爰請求依裁判准予合併分
      割，其分割方法如附圖方案一所示，Ａ部分面積七二七．
      六六平方公尺，分歸被告辛○○、庚○○共同取得，並按
      應有部分各二分之一保持共有；Ｂ１、Ｂ２部分面積九○
      九．五五平方公尺，分歸原告取得；Ｃ１、Ｃ２部分面積
      九○九．五六平方公尺，分歸被告甲○○、乙○○、丙○○、壬○○、戊○○共同取得，並按原應有部分比例保持
      共有；Ｄ１、Ｄ２部分面積一八一．九平方公尺，分歸被
      告己○○取得。
（二）原告所提分割方案，除按現地使用位置為分配外，格局均
      極為方正，南北寬度大致相同，所有地上建物均不必拆除
      ，合乎經濟原則，將來被告甲○○、乙○○、丙○○、壬○○、戊○○如不保持共有，要再分割，土地容易分配，
      不會產生糾紛。而被告所提之分割方案不足採，因被告甲○○、乙○○、丙○○、壬○○、戊○○所共有之建物必
      須拆除，將影響其等使用、居住，不符經濟原則；又其等
      所分配之土地，北面寬斜，南面尖窄，不適於土地之利用
      ，如其五人將來不保持共有，要再分割，土地無法分配，
      勢必產生糾紛。
（三）並求為判決：兩造共有坐落嘉義縣六腳鄉○○段六一七地
      號，旱，面積一五一七．四三平方公尺、同段六一九地號
      ，旱，面積八八四．四五平方公尺、同段六二二地號，旱
      ，面積三二六．七九平方公尺土地，准予合併分割，其分
      割方法如附圖方案一所示，Ａ部分面積七二七．六六平方
      公尺，分歸被告辛○○、庚○○共同取得，並按應有部分
      各二分之一保持共有；Ｂ１、Ｂ２部分面積九○九．五五
      平方公尺，分歸原告取得；Ｃ１、Ｃ２部分面積九○九．
      五六平方公尺，分歸被告甲○○、乙○○、丙○○、壬○○、戊○○共同取得，並按原應有部分比例保持共有；Ｄ
      １、Ｄ２部分面積一八一．九平方公尺，分歸被告己○○
      取得。
（四）提出分割方案圖、地籍圖謄本各一份、土地登記謄本三份
      、
貳、被告方面則以：
一、被告甲○○、乙○○、丙○○、壬○○、戊○○：
（一）願保持共有，不同意原告所提出之分割方案，被告甲○○
      、乙○○另提出分割方案，其分割方法如附圖方案二所示
      ，Ａ部分面積七二七．六六平方公尺，分歸被告辛○○、
      庚○○共同取得，並按應有部分各二分之一保持共有；Ｂ
      １、Ｂ２部分面積九○九．五五平方公尺，分歸原告取得
      ；Ｃ１、Ｃ２部分面積九○九．五六平方公尺，分歸被告
      甲○○、乙○○、丙○○、壬○○、戊○○共同取得，並
      按原應有部分比例保持共有；Ｄ１、Ｄ２部分面積一八一
      ．九平方公尺，分歸被告己○○取得。
（二）若按照原告所提之分割方案，鄰地六二三地號土地為國有
      地，如有標售予他人，分在Ｃ部分就無出入口，六一八地
      號土地無出路，整片均為田地。而所有管線均在圍牆旁邊
      ，如這樣分就沒有出口，在Ｂ１、Ｃ１中間之小三角形裡
      面，管線沒有辦法處理，排水無法排出。
（三）並聲明：原告之訴駁回。
（四）提出分割方案圖一份。
二、被告庚○○、辛○○方面：願保持共有，同意被告甲○○、
　　乙○○所提之分割方案，因原告所提之分割方案未依共有人
  　使用現況範圍。
三、被告己○○方面：同意被告甲○○、乙○○所提之分割方案
    。
參、按各共有人得隨時請求分割共有物。但因物之使用目的不能
　　分割或契約定有不分割之期限者，不在此限；又共有物分割
  　之方法，不能協議決定者，法院得因任何共有人之聲請，命
    為分配，民法第八百二十三條第一項、第八百二十四條第二
    項定有明文。又系爭坐落嘉義縣六腳鄉○○段六一七地號，
    旱，面積一五一七．四三平方公尺、同段六一九地號，旱，
    面積八八四．四五平方公尺、同段六二二地號，旱，面積三
    二六．七九平方公尺，三筆土地相毗連，其共有人及各共有
    人就該三筆土地之應有部分均相同，且均為旱地，有土地登
    記謄本在卷可憑，原告請求合併分割系爭六一七、六一九、
    六二二地號土地，核屬有據，應予准許。
肆、至分割方法，本院斟酌如次：
（一）系爭六一七地號土地略呈四方形，六一九地號土地呈不規
      則狀，六二二地號土地呈三角形。系爭三筆土地之北側臨
      產業道路，系爭六一九地號土地之西北側臨灣內路，其餘
      未臨路。系爭六一七地號土地上有原告及被告辛○○所有
      之磚瓦造平房，六一九地號土地上有被告甲○○、乙○○
      及丙○○所使用之建物，六二二地號土地上則無建物，，
      業據本院履勘現場查明屬實，製有勘驗筆錄可稽，並囑託
      嘉義縣朴子地政事務所測量，製有九十三年十月六日複丈
      成果圖可稽。
（二）原告雖主張應按如附圖方案一（即嘉義縣朴子地政事務所
      九十四年一月二十一日複丈成果圖）所示為分割，惟該方
      案分割，原告所分得之土地，將跨越六一九地號土地，且
      北側及南側呈彎曲，分割線非直線，Ｂ及Ｃ之土地較不平
      整，有礙分得Ｂ及Ｃ部分土地所有權人之土地利用。且被
      告甲○○、乙○○、丙○○、壬○○、戊○○五人於系爭
      六一九地號土地上建物之管線均埋置於六一九地號土地之
      東北角，若依原告之方案一，被告甲○○、乙○○、丙○○、壬○○、戊○○五人於六一九地號土地上之管線須全
      部遷移，無法有效利用系爭土地。
（三）被告甲○○、乙○○所提之分割方案二（即嘉義縣朴子地
      政事務所九十四年一月十七日複丈成果圖），除按現地使
      用位置為分配外，分割線較筆直，格局亦極為方正，雖其
      上被告甲○○、乙○○及丙○○現使用之磚瓦造平房一部
      分將拆除，惟被告甲○○、乙○○及丙○○均當庭表示部
      分拆除沒關係（見本院九十四年二月十七日言詞辯論筆錄
      ）；且全部被告均已明白表示同意被告甲○○、乙○○所
      提出之分割方案二，顯見被告甲○○、乙○○之分割方案
      較能兼顧各共有人間公平合理之原則，且對於共有之土地
      能發揮有效之利用，較為可採。
伍、綜上所述，本院審酌系爭三筆土地之條件、臨路狀況、使用
    現狀、整體利用之效益、各共有人之利益、被告所提如附圖
    方案二所示分割方案之優劣及兩造之意願等情，認以附圖方
    案二所示分割方案分割系爭土地，應屬可採，爰分割為如主
    文第一項所示。（如附圖方案一、二所示Ｄ部分所有權人應
    為己○○，嘉義縣朴子地政事務所複丈成果圖誤繕為黃河川
    ，應予更正）。
陸、本件事證已臻明確，兩造其餘攻擊防禦方法及舉證，經審核
　　結果於判決結果不生影響，爰不予一一論列。
柒、按因共有物分割事件涉訟，由敗訴當事人負擔訴訟費用顯失
　　公平者，法院得酌量情形，命勝訴之當事人負擔其一部。民
  　事訴訟法第八十條之一定有明文。依上開規定，本院認本件
    訴訟費用應由兩造按附表所示原應有部分比例負擔。
捌、本件原告之訴為有理由，依民事訴訟法第78條、第80條之
    1、第85條第1項但書，判決如主文。
中　　華　　民　　國　　94　　年　　2 　　月　　25　　日
                  臺灣嘉義地方法院民事庭
                            法　官　柯月美
以上正本係照原本作成。
如對本判決上訴須於判決送達後20日內向本院提出上訴狀。
中　　華　　民　　國　　94　　年　　2 　　月　　25　　日
                            書記官　洪麗惠
    附表：
   ┌──────┬──────────────────────────┐
   │            │  　　　　應  　　　有  　　　部  　　　分          │
   │共  有  人  ├────────┬────────┬────────┤
   │            │   　六一七     │  　 六一九     │  　 六二二     │
   ├──────┼────────┼────────┼────────┤
   │  己○○    │      1/15      │      1/15      │      1/15      │
   ├──────┼────────┼────────┼────────┤
   │  丁○○    │      1/3       │      1/3       │      1/3       │
   ├──────┼────────┼────────┼────────┤
   │  辛○○    │      2/15      │      2/15      │      2/15      │
   ├──────┼────────┼────────┼────────┤
   │  庚○○    │      2/15      │      2/15      │      2/15      │
   ├──────┼────────┼────────┼────────┤
   │  甲○○    │      1/18      │      1/18      │      1/18      │
   ├──────┼────────┼────────┼────────┤
   │  乙○○    │      1/18      │      1/18      │      1/18      │
   ├──────┼────────┼────────┼────────┤
   │  丙○○    │      1/18      │      1/18      │      1/18      │
   ├──────┼────────┼────────┼────────┤
   │  壬○○    │      1/12      │      1/12      │      1/12      │
   ├──────┼────────┼────────┼────────┤
   │  戊○○    │      1/12      │      1/12      │      1/12      │
   └──────┴────────┴────────┴────────┘
